【裁判字號】    98,訴,642
【裁判日期】    981105
【裁判案由】    侵權行為損害賠償
【裁判全文】
臺灣臺南地方法院民事判決               98年度訴字第642號
原      告  乙○○    現於台灣東成技能訓練所執行中
                      現於臺灣臺南監獄臺南分監寄押中
訴訟代理人  彭冀湘律師
被      告  甲○○
上列當事人間侵權行為損害賠償事件，本院本院於民國九十八年
十月二十二日言詞辯論終結，判決如下：
    主      文
原告之訴駁回。
訴訟費用新台幣伍仟玖佰元由原告負擔。
    事實及理由
一本件原告起訴主張：
  (一)95年7月25日，原告因承攬台南市○○區○○段571至577地
    號5筆土地，面積共計50.154.43平方公尺，施作整地工程，
    因涉嫌盜採砂石，經警查獲後移送法辦（本案已於98年3月
    5日經臺灣高等法院臺南分院以97年度上易字第635號判決無
    罪確定）。
  (二)96年2月10日晚間7時許，被告甲○○夥同李全欽、黃國峰、
    宋桂蘭等人至原告住處（台南市○○區○○街2段263巷31號
    ），以原告在鹽田段571地號盜採砂石，以致其友人（林美
    芳、蔡清男夫婦）所養殖之魚蝦大量死亡，並以原告家人（
    即子女）之安全暨要告發原告有流氓行為等為要脅（即以其
    背後有台南市警三分局警察為靠山），原告如不拿錢出來，
    將要使原告遭受檢肅流氓條例之檢肅，屆時第三分局會將原
    告提報為流氓，而被告甲○○等人則會以證人身分作證原告
    有流氓行為，原告迫於其威脅，恐其加害子女安全暨構陷原
    告有流氓行為，遂交付即現金共計新台幣（下同）220,000
    元，暨開立147,000元本票乙張、20,000元本票9張交付予被
    告。
  (三)96年2月13日晚，被告甲○○等再次於原告住處索取款項致
    發生打鬥、互控（被告甲○○控告原告強盜傷害；原告控告
    甲○○等傷害毀損），以致原告前所開立交付甲○○等之本
    票並未兌現（未兌現者即147,000元本票乙張、20,000元本
    票9張，共計180,000元）。
  (四)原告共計交付甲○○等220,000元，請求鈞院依民法第179條
    不當得利、第181條返還標的物暨第185條共同侵權行為規定
    ，本票部份依票據法第14條規定辦理；原告現因案於臺灣臺
    東東成技訓所執行中，請求鈞院准予裁判費由原告保管金內
    扣除支付。
  (五)原告因被告以不法方式取得原告所開立之金錢借貸契約書20
    萬元、147,000元本票乙張，面額20,000元本票10張計200,0
    00元，合計547,000元；除金錢借貸契約書20萬元暨2萬元本
    票乙張（合計22萬元），已由原告以現金贖回外，餘147,00
    0元本票乙張暨2萬元本票9張（合計32萬7仟元本票仍由被告
    收執中）；原告於98年5月4日鈞院調解時，被告雖不否認有
    收受22萬元乙事，然辯稱上述款項鈞係原告所欠其之債務，
    惟未說明是何欠款或提出證明單據，請命提出債務證明（原
    告如何積欠其54萬7仟元？）、釋明被告如何取得54萬7仟元
    之借據、本票？
  (六)被告前曾投資原告海釣場（即97年度訴字第1422號中之海釣
    場）並出資20萬元，後因故退出，原告以名下所有之三菱
    2000CC自小客車抵付20萬元（於96年2月10日簽立汽車讓渡
    書）退還其出資，原告曾與被告有數次買賣（廢營建材料）
    ，故持有原告收付款之單據，唯恐被告以上述單據偽稱係原
    告欠其款項之證明，請求於被告舉證時，鈞院能比對原本以
    免遭被告以拼接影印方式矇騙。
  (七)96年2月10日，被告夥同李全欽、黃國峰、宋桂蘭叫原告開
    立前述本票、借據、讓渡書時，除了汽車讓渡書抵付20萬元
    係償還被告退股海釣場之20萬元以外，另外20萬元給林美芳
    、20萬元給張順德，被告和李全欽、黃國峰因為作兄弟的走
    路工，各拿5萬元，惟因被告叫原告去美帥化妝品工廠替被
    告估價而扣除工錢3,000元，故為14萬7仟元，請被告釋明54
    萬7仟元是什麼錢？債權證明為何？被告與李全欽、黃國峰
    、宋桂蘭以何方法取得？另於系爭案件調解庭中，被告承認
    有收到22萬元，係什麼錢？汽車讓渡書抵付20萬元加上22萬
    元共計42萬元，係什麼錢？汽車讓渡書和汽車於96年2月10
    日都交給被告了，被告已拿回投資海釣場的20萬元，96年2
    月13日，被告和李全欽、黃國峰、宋桂蘭又到原告住處之目
    的為何？
  (八)98年7月21日鈞院開庭審理時，被告略稱：「拿到新台幣2萬
    元，還有一部汽車抵償20萬元。2萬元的本票9張在我這裡，
    但是147,000元的本票我應該已經還給原告。那些本票都是
    工程款。」等語；惟查：
  (1)被告稱原告前揭所開具之本票均為工程款項，此部分原告否
    認。因原告交付上開本票，係受被告之脅迫開立。
  (2)另被告稱原告曾以一部汽車抵償20萬元予被告，此部分原告
    並不否認，惟與本件無關；因原、被告曾合夥經營魚塭，被
    告曾出資20萬元，後被告退出合夥，原告遂以自小客車乙部
    抵付被告之出資20萬元。
  (3)有關面額147,000元之本票部分，該本票均在被告處，並未
    返還予原告。
  (4)請求權基礎：依侵權行為損害賠償及不當得利返還請求權擇
    一請求。如侵權行為部分不成立，就主張不當得利，因原告
    與被告間並無工程。
  (5)聲請調查證據：
    請求傳訊證人丙○○（住：台南市○○區○○街一段61巷
    58弄8號）：
    待證事項：
    96年2月10日晚，被告攜帶刀械至原告租屋處，並以欲將原
    告提報流氓及子女安全等要脅原告，令原告交付現金20萬元
    、2萬元本票10張及147,000元本票1張；上開現金20萬元，
    係證人丙○○向親友所借並交付予被告，另被告脅迫原告之
    情形，證人亦知之甚詳，請惠予傳訊。
    請傳訊證人丁○○（住：台南市安平區○○○街551號9樓
    之12，現於台南監獄執行）：
    待證事項：
    證人丁○○原為被告資源回收場之員工，對於被告攜帶刀械
    至原告租屋處恐嚇要脅原告等情，均曾親眼目睹，請惠予傳
    訊，以釐清事實真相等語。
  (九)並聲明：
    1.被告應返還原告貳拾貳萬元，及自民國96年2月11日起至
      清償日止，按年息百分之五計算之利息。
    2.被告應將原告所開立面額壹拾肆萬柒仟元之本票乙紙，及
      面額均為貳萬元之本票九紙返還原告。
    3.訴訟費用由被告負擔。
二、被告抗辯則以：
  (一)被告沒有拿到現金，但是原告有拿到貳萬元，還有一部汽車
    抵償貳拾萬元，貳萬元的本票九張在被告這裡，但是壹拾肆
    萬柒仟元的本票被告應該己經還給原告了，因為很久已經不
    記得了。那些本票都是工程款，因為原告污掉，所以要吐出
    來；在民國九十六年的時候，兩造經過彙算後，由原告開本
    票給被告。後來兩造在民國九十六年三月一日有到臺南市安
    南區調解委員會去調解，當時調解的內容就是原告用汽車抵
    償貳拾萬元，還給被告貳萬元的現金。當時彙算原告簽發本
    票的時候，原告女友及其女友的父母，被告這邊是有被告太
    太、被告的員工李全欽在場，另訴外人王國豐好像在場。
  (二)原告請求被告返還之壹拾肆萬柒仟元之本票，於九十六年三
    月一日調解時，兩造就已同意那張本票無效，所以被告應該
    已經還給原告了。原告確有開立借貸契約書貳拾萬元給被告
    ，但是在九十六年二月彙算時，及九十六年三月一日調解時
    有一起彙整。原告曾經告被告毀損及殺人罪，而被起訴誣告
    罪並遭判決。
  (三)並聲明：
    1.原告之訴駁回。
    2.訴訟費用由原告負擔。
三、本件經簡化爭點後，兩造不爭執之事項如下：
  (一)原告曾開立借貸契約書貳拾萬元給被告，且原告以一部汽車
    給付被告並抵償20萬元。
  (二)原告有簽發本票給被告。
  (三)原告請求被告返還之面額14萬7仟元本票係原告於96年2月10
    日簽發。
四、本件兩造之爭執事項及本院應審酌者為：
  (一)原告請求被告應返還貳拾貳萬元，及自民國96年2月11日起
    至清償日止，按年息百分之五計算之利息，是否於法有據？
    （即原告有無積欠被告貳拾貳萬元之債務？原告有無交付前
    開金額予被告？原告請求之利息計算及利息起算日是否於法
    有據？）
  (二)原告是否係遭被告脅迫方簽立系爭本票（即原告並無積欠被
    告債務？）原告請求被告應將原告所開立面額壹拾肆萬柒仟
    元之本票乙紙，及面額均為貳萬元之本票九紙返還原告，是
    否於法有據。
  (三)被告是否確已將該面額14萬7仟元本票返還予原告？
五、茲就上列爭點及本院應審酌之事項，分述得心證之理由如下
    ：
  (一)原告就其主張知事實固指陳甚詳，證人丙○○於本院結證稱
    ；「認識，有看到。那天晚上七點多時，李全欽打電話給我
    說被告被押在他們那邊，叫我去處理帳務。我有過去城西街
    二段乙○○租的地方，我到的時候，原告被押在客廳。那時
    並沒有看到他們有帶武器，原告、甲○○坐在椅子上，一個
    人站著，二個人站在門口。後來我開車給他，乙○○
    回家後有跟我說刀子已經收起來了。我一台車給他們抵二十
    萬元的債務，又開十張本票給他們，隔天又拿二十萬元給乙○○去處理。當時甲○○的太太有說『乾脆不要還好了，將
    他的手腳剁一剁好了』」云云，雖與原告在本院最後審理期
    日所述大略相符。
  (二)上開事實為被告堅決否認，證人丙○○與原告係實質翁婿關
    係，而原告於起訴狀中並未提及被告持刀脅迫情事，僅稱被
    告係「以原告家人之安全暨要告發被告有流氓行為等要脅」
    （見起訴狀），嗣於審理中對法官詢問；有何證據證明被脅
    迫?則答以；我的證據就是我沒有欠被告錢，卻有簽發那些
    本票給被告。亦未曾提及被告結夥恐嚇脅迫，迄經法扶會指
    派律師代理後驟然舉證丙○○及鄭永川為證，謂渠二人曾目
    睹被告持刀脅迫情事。證人丙○○證言已如上述（可採與否
    ，於下論述），證人鄭永川到庭到庭證述；沒有看到。原告
    對此並無爭執。
  (三)兩造於96.3.1曾在台南市安南區調解委員會經原告聲請調解
    ，調解內容係就原告與被告間安平港糾紛達成147000元和解
    ，此係於96.2.10之後，苟如原告主張，則其又如何於事後
    聲請調解且承認該項147000債務存在，足見原告主張不足為
    採（見調解筆錄影本）。
  (四)兩造雖就各自主張及陳述各陳己見，且均未能提出有力證據
    、證物以供審酌及證明，惟依常理，苟真受強暴脅迫簽立債
    權憑證等，依常情報警處理乃屬正辦，原告非但未報警，尚
    且聲請調解並承認債務，，顯與常情有違此其一。又起訴之
    初並無隻字提及被告持刀脅迫，卻於事後聲請證人丙○○到
    庭證述有持刀脅迫，惟證述情節稍有齟齬，參諸原告因本件
    債務糾葛涉及誣告，業經本院97年訴字第1525號刑判決判處
    有期徒刑三年十月，減為一年十一月，有該判決附卷足憑（
    上訴中）。該判決記載犯罪事實；「乙○○因與甲○○共同
    經營釣蝦場，致有債務糾紛，經甲○○催討後，乙○○雖於
    民國96年2月10日簽發面額各2萬元之本票10張及以其所有之
    ZI －5119號自用小客車讓渡給甲○○抵償（償還期為1年，
    故本票及讓渡書之日期均記載為97年2月13日)。惟乙○○心
    有未甘，於96年2月13日下午藉故以電話邀約甲○○前往臺
    南市○○區○○街2段263巷31號商談小客車讓渡事宜，甲○○信以為真，於當日下午6、7時許偕同李全欽及配偶宋桂蘭
    前往該處，詎甲○○等人進入屋內後，乙○○即夥同在場之
    6 、7名姓名、年籍不詳成年男子，共同基於傷害之犯意聯
    絡，由乙○○持梅花扳手，其他人則分持椅子、保溫瓶、酒
    瓶、梅花扳手或徒手共同毆打甲○○及李全欽二人，造成甲○○受有頭部外傷、胸部、背部、雙上臂、左臉挫傷、第四
    、五腰椎骨折之傷害，李全欽則受有頭部外傷併左臉血腫及
    頭皮撕裂傷、胸部及背部挫傷之傷害。之後，乙○○及在場
    之人另基於共同意圖為自己不法所有之強盜犯意，以可為兇
    器之梅花扳手作為脅迫工具，要求甲○○、李全欽及宋桂蘭
    將身上財物交出，否則不得離開現場，致使甲○○、李全欽
    及宋桂蘭均處於不能抗拒之狀態，分別將身上之現金4百元(
    甲○○)、7百元（李全欽)及2千元(宋桂蘭)交予乙○○得手
    。乙○○隨後又拿出備妥之西瓜刀3支，讓甲○○及李全欽
    各握其中1支刀柄，並強灌甲○○、李全欽烈酒，及自行破
    壞屋內傢具設備，以製造甲○○及李全欽酒後鬧事之假象，
    並以電話報警。之後，乙○○另將甲○○帶至屋外簽發本票
    ，其餘姓名、年籍不詳之成年男子則陸續離開，李全欽見狀
    趁機撥打電話予黃國峰報警處理，經警據報後前往現場處理
    ，當場查扣梅花扳手2支及西瓜刀3支（含西瓜刀封套3個）
    ，並將乙○○等人帶回警方調查。詎乙○○意圖使甲○○、
    李全欽、宋桂蘭、黃國峰（下稱甲○○等四人）受刑事處分
    ，明知黃國峰未在現場，甲○○等3人亦未於前述時、地，
    持西瓜刀破壞門窗及傷害乙○○，竟於96年2月14日在臺南
    市警察局第三分局土城派出所，對甲○○等4人提出傷害及
    毀損罪之告訴。
    （甲○○、李全欽及宋桂蘭當日亦對乙○○提出傷害及妨害
    自由之告訴，案經臺灣臺南地方法院檢察署檢察官以96年度
    偵字第3823號強盜等罪嫌提起公訴，並由本院以96年度訴字
    第980號判決判處乙○○有期徒刑8年8月，案經提起上訴，
    由臺灣高等法院臺南分院以97年度上訴字第423號判決駁回
    上訴，復提起上訴，由最高法院以97年度台上字第5810號駁
    回上訴而確定）。嗣於96年4月26日在臺灣臺南地方法院檢
    察署96年度偵字第3823號案件偵查中，再承上開誣告之犯意
    ，復對甲○○等4人提出毀損及殺人罪之告訴。」原告涉及
    強盜情節業具確定判決認定在案，雖刑事判決認定之事實不
    足拘束民事判決之認定，惟參諸前述事實之認定，顯見證人
    丙○○證言不實（此部分涉有偽證之嫌，移請檢方偵辦）。
  (五)綜上所述，原告主張之事實不足為採，從而，原告依所謂侵
    權行為請求被告返還原告貳拾貳萬元，及自民國96年2月11
    日起至清償日止，按年息百分之五計算之利息並應將原告所
    開立面額壹拾肆萬柒仟元之本票乙紙，及面額均為貳萬元之
    本票九紙返還原告，為無理由，應予駁回。
六、又本件待事實已臻明確，兩造其餘攻擊防禦方法及舉證，於
    判決結果已不生影響，爰不一一詳為論述，附此敘明。
七、據上論結，本件原告之訴為無理由，依民事訴訟法第七十八
    條，判決如主文。
中    華    民    國    98    年    11    月    5     日
                      民事第二庭  法  官  何清池
以上正本係照原本作成。
如對本判決上訴，須於判決送達後20日內向本院提出上訴狀。
中    華    民    國    98    年    11    月    5     日
                                  書記官  謝明達


司法院資訊處製作；財團法人民間司法改革基金會備份。
